【裁判字號】    91,訴,139
【裁判日期】    920730
【裁判案由】    確認預約成立
【裁判全文】
臺灣嘉義地方法院民事判決  九十一年度訴字第一三九號
    原      告    京翰開發股份有限公司
    法定代理人    丁○○
    訴訟代理人    甲○○
    被      告    丙○○○○○.
                              .
    法定代理人    乙○○      .
    訴訟代理人    林德昇律師
    複  代理人    羅振宏律師
右當事人間確認預約成立事件，本院判決如左：
    主    文
原告之訴駁回。
訴訟費用由原告負擔。
    事    實
甲、原告方面：
  一、聲明：請求確認原告與被告間關於丙○○○○○○○○○土地，第二五四、二
      五六、二六四、二六五、二六七、二五八、二六０、二四四、二四六、二四０
      、二四一、三二五、三二六、三二二、三二四、三一二、三一四、三一六、三
      一八、三０九、三一０、三三四、二七五、一五四、一五六地號等二十五筆土
      地以及九公頃農地之合作開發土地預約成立。
  二、陳述：
  （一）事實經過：
        原告與被告丙○○○○○○○○○於民國（下同）九十年一月五日簽訂「土
        地開發約前協議書」（下簡稱系爭協議書），約定以ＢＯＴ方式開發被告所
        有坐落於嘉義縣民雄鄉五穀王地第二五四地號等二十五筆土地，期滿後將土
        地暨開發建物移轉被告所有，並先行給付定金新台幣（下同）一百萬元整，
        約定該協議如經被告信徒代表會議決議通過後應作為正式簽約條款之基礎，
        如未通過則被告無條件退還定金（請見協議書參之第二點），協議中原定被
        告於同年一月前召開會議，後因被告作業問題拖至四月方始正式召開信徒代
        表會議，亦即以附條件（即信徒代表會議同意與否）之方式簽訂合作開發之
        預約，故被告始以好五委洲字第八０三二號函通知原告，並於九十年四月十
        九日召開九十年度第二次臨時信徒代表大會，以記名方式投票表決是否同意
        。於進行投票時，因代表戴文提出程序問題，主張原契約中三十二年之租
        賃期限過長，且未經代表事先討論。故經雙方折衝後，在場代表對該等條件
        均無異議，同意以二十年為期限後進行投票，因其係對事表決，依會議規範
        必須記名投票方式為之。於投票時，有柯文華、陳乾進等八名代表於投完票
        後即相偕離去，並未持續在場。而主席黃宏洲於收驗票後，發現尚有二位已
        出席簽到之代表周建成、黃茂盛尚未投票。在場代表咸認應尊重該二位代表
        投票之權利，故為求慎重起見，主席宣布開會時間至下午五時三十分前，保
        留二位因故暫時離席代表之投票權。並立即去電鄉公所報告情況，並請示指
        導員林先生，經其指示：「只要主席尚未裁示議決結果，宣布會議正式結束
        ，所有簽到之信徒代表尚有執行投票之權利，如該二位因故暫行離席之信徒
        代表，於會議宣佈結束前返席投票，其票仍具合法效力」。因此主席根據指
        導員之指示及會議規範第十一條之規定，立即催促暫時離席之二名代表返席
        投票，而該二名代表亦於主席所宣布之時間內返席投票。經主席宣布開票結
        果為：十一人贊成土地開發，四人放棄表決，三分之二以上贊成通過。被告
        於會議後依規定將會議記錄於九十年四月二十三日，以好五委洲字第０八三
        三號函函請嘉義縣政府核備。惟有當時先行離席，而不清楚黃茂盛、周建成
        返席投票之信徒代表柯文章等八人，以會議記錄與事實不符為由聲明異議。
        故嘉義縣政府以九十府民禮字第五五０七五號函，希訴願人重行召開會議或
        循司法途徑提出確認之訴，而暫緩備查。被告隨即於九十年七月三日，向鈞
        院以異議人為被告提起確認信徒代表大會決議成立之訴（九十年度訴字第六
        一五號），惟被告新任主委乙○○就任後，即否認原決議，除撤回前揭確認
        之訴外，更於無法定及約定終止契約事由下，僅以縣府函示「希轉知重行開
        會」為由，逕行重行開會表決終止與原告之合作開發協議，並於會後以存證
        信函通知原告並退還定金，原告始知其逕行開會終止事由。基此，原告向鈞
        院訴請確認與被告所簽訂之土地合作開發協議預約，已因被告信徒代表大會
        決議表決通過而成立；而被告於無法定亦無約定事由下終止契約並不生法律
        上效力，故主張系爭協議書之預約關係仍為存在。
  （二）被告未經司法途徑否認原決議無效前，未經原告同意變更契約而重行召開會
        議者，其嗣後之決議對兩造間之預約關係不生影響：被告如取得原告、異議
        人與與會代表之同意下，合意變更原契約，重行開會決議後再予申請核備，
        依法當無不可，故主管機關指示「循民事確認訴訟途徑，或轉知另行召開會
        議」一語，僅不過重申被告於法律上有此義務與權利而已，並非於法律之外
        ，另為指示而創設其他法律所無之權利或義務。惟被告於新任主委乙○○到
        任後，即基於圖利異議人之意思，撤回前項訴訟，並在未告知亦未得原告同
        意更改契約之情形下，居然對前揭縣府函示「請轉知重行召開會議」之語予
        以曲解，逕行重行召開會議而終止與原告之合作開發預約，企圖非法損害原
        告之利益，是被告主委乙○○未經法定程序（撤銷或提起確認無效訴訟），
        僅以曲解縣府函示之方式，而否認已成立之決議效力，故當不生效力。且被
        告無法律上原因終止契約無效，原被告預約關係仍為存在，按終止契約者，
        必須有法定抑或約定終止契約之事由方得為之，被告以曲解縣府前揭函示之
        方式，僅以函示無拘束力之說明部分為由，重行開會而終止與原告之預約，
        無異自行創設一法律所無之終止契約事由，顯有違「終止契約，必須有法定
        抑或約定終止契約之事由方得為之」之立法意旨。其在無法定終止事由以及
        約定終止事由之情形下，其終止契約顯無理由。
  （三）異議代表未於法定期限內行使撤銷權，決議之瑕疵已治癒：對於非法人團體
        ，如其意思決定機關之決議，因召集程序或表決方法或其他程序事項具有瑕
        疵時，於性質相似之情形下，自有類推適用民法第五十六條、公司法第一百
        八十九條規定之空間。查被告之章程記載，可知信徒代表大會為該組織之意
        思決定機關，而管理委員則等同於董事會等執行機關，因此該等代表係同於
        民法第四十七條之社員，而由該等社員所組成之大會，既得行使相當於民法
        五十條社團總會之權限，更足證該大會在性質上即等同於民法上之社團總會
        。本件關於原決議方法（包含宣布表決結果）之瑕疵，明顯屬於程序問題，
        而非決議欠缺成立要件之實質問題，而既然異議人於該決議（九十年四月十
        四日）後三個月均未向法院請求撤銷，則縱該決議有所瑕疵，亦因撤銷權喪
        失而治癒，從而被告自不得復行主張系爭決議尚未成立，而拒絕履行債務。
 （四）被告違反民法第一百零一條第一項規定，視為條件已成就，系爭預約關係成
       立：縱被告對於九十年四月十九日信徒代表大會是否通過系爭協議有爭議，
       即對條件是否成就為爭執時，因被告基於對契約上附隨義務，有對盧萬重等
       異議人提起訴訟，而確認條件成就之義務，其撤回不遵，而於原告亦以存證
       信函要求被告對異議人起訴後，猶置之不理，亦不對原告為任何說明，是其
       行為不但構成債務不履行，更為惡亦不使條件成就，是其行為係以不正消極
       行為阻其條件成就，依法應視為條件已成就。
 （五）被告稱該會議記錄未經紀錄連署人陳乾進簽名，且未蓋被告印鑑，故無民事
       訴訟法第三百五十八條規定適用甚明云云。惟按會議規範第十一條規定：「
       議事記錄應由主席及紀錄分別簽署」，而大會加推簽署人者，亦可副署，惟
       非法定要件，內政部內社字第五三０六一號函暨台內社字第七七七五七函均
       已為說明，故會議記錄之法定要件於主席與紀錄簽署後即屬具備，此時按民
       事訴訟法第三百五十八條第一項規定：「私文書經本人或其代理人簽名、蓋
       章或按指印或有法院或公證人之認證者，推定為真正」，以及第二百八十一
       條：「法律上推定之事實無反證者，無庸舉證」規定可知，會議記錄如具備
       法定要件時，則推定其實質內容為真正。故此時應由主張會議記錄欠缺法定
       要件，或與事實不符之人，負積極提出本證，使法院形成確信之義務。查系
       爭會議記錄已經由主席黃宏洲與紀錄賴滄炫簽章，依會議規範已具備法定要
       件。縱欠缺陳乾進一人簽章，亦不影響議事記錄之成立。況且該會議記錄更
       有連署人戴文、蔡豐文之簽章，亦為被告所不否認，更足增強該會議記錄
       之公信力。
 （六）至於被告主張其依縣府函令重行開會，在性質上乃屬於會議規範第九十七條
       之復議。惟查該條之要件必須為「因情勢變更或有新資料而認為原決議案確
       有重加檢討之必要時」（會議規範第七十八條）。而縣府函示所謂「重行開
       會」其意乃是在指示原出席該會議之代表再重行表決，並非得以改選之後新
       任代表與主委所得代庖（其不適法之處，已於之起訴書暨前呈準備書狀中一
       再置言，故不贅述）。故與「情勢變更」或「新資料之發現」之概念完全無
       涉。且所謂復議，按會議規範第七十九條規定，必須１、原決議案尚未著手
       進行；２、具有與原決議案不同之理由等。查被告所謂「重行開會」，其目
       的乃為解決事實真偽不明之問題，而該決議係屬承認委員會與原告締約之性
       質，於經表決即已完結，並無議案是否著手進行之問題。而重行開會之目的
       亦非在實質內容上，具有與原決議案不同之理由。因此被告主張其性質係屬
       「復議」者，核諸會議規範，應屬誤用。
 （七）至於被告抗辯表決議案之內容與系爭土地開發之內容不同，二者不具同一性
       ，故系爭土地開發預約未成立云云，惟按會議規範第五十條規定，原提案本
       即由代表提出修正案或替代案加以代替，只要與原提案主旨相關者即可，因
       此在被告該次代表大會中，由代表戴文提出程序問題，經全體代表與原告
       出席人員同意以替代案進行表決，其程序即無瑕疵，在修正案與原提案主旨
       相關之情形下（均為與被告之廟方土地開發案），如何有不具同一性之問題
       。且事實上，該替代案僅對原預約所定年限與租金加以減少，並非增加超過
       原預約所定範圍，在契約當事人與契約標的物均相同之情形下，尚在同一契
       約之範圍內，根本無前後二契約不具同一性，是被告抗辯顯無理由。
 （八）嘉義縣政府之函示不足作為否認原決議成立之依據：被告主張系爭決議因縣
       府不予核備，故依監督寺廟條例第八條不生效力，從而原告之請求為無理由
       。惟按嘉義縣政府於九十一年四月十五日以九一民禮字第００四一七一四號
       函稱：「有關五穀王廟九十年度信徒代表第二次臨時會會議記錄一案，本府
       僅就該會議記錄之真偽判斷，請該廟重行召開會議或循司法途徑提出確認之
       訴，並不涉及私權行為、紛爭之認定」。足見主管機關並無介入民事紛爭，
       而否認原決議效力之意。其僅為暫緩備查，而非拒絕備查，原告自得於獲勝
       訴判決後以利害關係人身份請求復行備查。且本件因屬開發土地之債權預約
       ，並不在寺廟監督條例第八條之適用範圍，本無庸得到主管機關之同意，故
       亦無系爭契約因主管機關拒絕同意而不生效力之情形。況原告係請求確認系
       爭契約是否因條件成就而成立，以俟將來復向主管機關申請核備，現時並未
       涉系爭契約是否須經主管機關同意生效之問題，因此，被告稱系爭決議因縣
       府不予核備，故依監督寺廟條例第八條不生效力，從而原告之請求為無理由
       之抗辯，於法律上並無理由。
 三、證據：提出台北市政府營利事業登記證影本一份、土地開發約前協議書影本一
     份、嘉義縣政府函文影本一份、民事起訴狀影本一份、存證信函影本二份、會
     議記錄影本一份、五穀王廟管理委員會函影本一份等為證。
乙、被告方面：
  一、聲明：原告之訴駁回。
  二、陳述：
  （一）預約關係存在與否乃預約「效力」問題，而契約之有效與否本屬一種法律問
        題，不得為確認之訴之標的。本件原告訴之聲明為「確認原被告間於九十年
        一月五日訂立之合作開發土地預約關係存在」，而所謂「預約關係存在」，
        即預約「有效成立」預約關係始「存在」，若預約「不生效力」則預約關係
        「不存在」，因此原告主張確認預約「有效與否」，依實務見解，契約有效
        與否不得為確認之訴之標的，故本件之訴為程序上不合法。
  （二）按決議乃二人以上當事人基於平行與協同之意思表示相互合致而成立之法律
        行為，決議若未經當事人意思表示相互合致而成立，則自始即不發生效力，
        自無探究決議是否具有瑕疵（無效或得撤銷）之餘地。而欠缺決議之成立要
        件者，諸如根本未召集會議或無決議之事實，而在議事錄為虛構之開會或決
        議之紀錄；或會議已有效結束後，一部份股東留下來所為之決議等均屬之。
        按會議進行到表決時，除非有人提出程序問題，否則當然以在場之有權出席
        者參與表決，且表決之程序一結束，當時未在場者即無再為表決之權利。查
        黃茂盛、周建成於進行表決與主席宣示表決結果時既未在場，其事後即無再
        為表決之權，況黃茂盛出庭證稱其並沒有投票。因此該次臨時會並無決議通
        過系爭協議之事實（當事人意思表示未合致），卻在議事錄為虛構之決議紀
        錄，即屬欠缺決議之成立要件。查原告與被告於九十年一月五日訂立之「土
        地開發約前協議書」為附條件（信徒代表大會同意與否）之預約。則預約關
        係存在應以條件成就為前提，今於九十年四月十九日召開之信徒代表大會，
        就協議開發案之決議因條件不成就致未成立生效，理由如下：
    １、系爭協議書第條第二項：「本協議書第一、二項條款內容如無法在本月甲
        方（即被告）代表會決議同意時，甲方應無條件退還前項定金。‥」，此乃
        「附停止條件」之約定。而原告所指被告信徒代表大會決議同意之會議，其
        召開時間為九十年四月十九日，但被告並未於九十年一月份召開信徒代表大
        會同意協議書，已與條件內容之「本月」不符（按一月份即協議書簽訂之月
        份，即「本月」之意）。
    ２、被告九十年度信徒代表第二次臨時會，僅討論前開土地開發協議案，且因議
        案關係五榖王廟權益重大，故最後主席裁示記名表決，表決結果，會議主席
        當場宣佈為「贊成九票，棄權四票，未達三分之二」，故本案未通過而散會
        。不料，會議記錄竟然多補上周建成、黃茂盛二人為贊成票，實則該二人早
        已離開會場，表決時根本未在會場，以上事實經過有列席會議之豐收村村長
        劉萬重、三興村村長莊柏桐、鄉民代表乙○○為證。被告信徒代表大會就協
        議開發案之決議並未通過，原告所指被告信徒代表大會決議同意之會議，其
        會議紀錄內容有所不實，故十五位出席代表中有八位代表具聲明書聲明該次
        會議紀錄內容與事實不符，實際並未通過提案，且乙○○及莊柏桐亦稱聽到
        會議主席宣布九票同意，未達三分之二，本案未通過。再者，出具聲明書之
        陳乾進、柯文章、陳金川、許欽朝等四人，當時亦投下同意票，決議若能通
        過提案乃順其意願，渠等之所以願具聲明書，顯然是因事實上並未通過提案
        ，渠等不願昧於事實所致，因此該會議紀錄主管機關（嘉義縣政府）不予核
        備，並函示應重行召開會議或循司法途徑提出確認之訴。
    ３、系爭會議記錄中紀錄連署人三人之簽名均由紀錄者代簽，僅戴文及蔡豐文
        名下有簽章，陳乾進名下則無，此乃因會議記錄有所不實，事實上並未通過
        提案（陳乾進於前揭聲明書已表明），故陳乾進才未在名下簽章，另有其於
        九十一年九月二十四日再次出具之聲明書可證，而會議記錄既無應連署人陳
        乾進之簽章確認，亦無被告之簽章，即無民事訴訟法第三百五十八條規定之
        適用甚明。
    ４、前揭臨時會既未決議通過土地開發協議案，則系爭預約已因條件不成就而不
        生效力，故原告主張「決議成立後」在未依法撤銷或「確認無效」前，任何
        人均不得否認其效力云云，即無適用於本案之餘地。
  （三）被告雖認於九十年四月十九日召開之信徒代表大會，就協議開發案之決議不
        成立，但因存有爭議，被告曾提出確認之訴及針對主管機關縣政府之函提起
        訴願，惟嗣被告認為主管機關指示「重行召開會議」較為可行，乃撤回確認
        之訴，而內政部訴願決定書亦認定嘉義縣政府前揭不予核備應重行召開會議
        之函示為正確合法。因此被告乃於九十年九月十四日依主管機關之函示另行
        召開信徒代表大會，重行表決與原告之協議開發案，表決結果為出席代表十
        九人全數不贊成該案，此次會議紀錄內容已經主管機關嘉義縣政府核備在案
        。關於原告主張之停止條件，被告應已明確表示不同意協議開發案，故預約
        之效力已不存在，被告乃退還定金壹佰萬元給原告，不料原告卻拒收。至於
        會議記錄之所以有「終止協議」之記載，僅因不熟知法律而用語不精確所致
        ，被告真意當指不同意附停止條件之協議，原告執此指摘被告「違法重行召
        開會議終止與原告之協議」，實有誤會。
  （四）縱使決議通過，表決之議案內容與系爭協議開發預約之內容有所不同，且屬
        重要者，兩者不具有同一性，故系爭協議書不成立：依證人蔡豐文之證述及
        陳乾進出具之聲明書，當日信徒代表大會第一次就開發案租期三十二年（與
        系爭預約租期相同）加以表決，表決結果未通過（系爭預約之條件即不成就
        ）；第二次將開發案租期縮短為二十年再予表決，此時租期與系爭土地開發
        預約之約定已相差十二年，縱使決議通過，因非表決本件原告確認之預約，
        兩者不具同一性，顯然系爭土地開發預約並不因決議通過而成立（系爭預約
        之條件仍未成就），否則，若信徒代表大會變更預約重要內容加以表決通過
        ，例如租金大額提高、租期大幅延長或縮短等，是否亦得謂系爭土地開發預
        約已成立？另租期二十年之議案縱決議通過，僅為被告內部意思之決定而已
        ，若被告就此向原告表示，亦係新要約。又按「議案經表決通過或否決後，
        如因情勢變遷或有新資料發現而認為原決議案確有重加研討之必要時，得依
        第七十九條之規定提請復議」內政部公布之會議規範第七十八條定有明文；
        查被告於九十年九月十四日依主管機關之函示另行召開信徒代表大會，重行
        表決與原告之協議開發案，表決結果為出席代表十九人全數不贊成該案，該
        重行表決之性質，當屬「復議」之性質，而復議案一旦成立，即具有推翻原
        決議之效力，故系爭決議縱成立，亦因「復議」予以推翻而不存在。
  （五）原告主張「因被告違反民法第一○一條第一項，故視為條件已成就，系爭預
        約關係存在」部分，實無理由。蓋被告並無對異議之信徒代表提起確認決議
        成立之訴之契約上附隨義務，原告主張被告有此義務，不知究係本於何法律
        規定或契約條款；況且，本件預約是否成立生效，原告為當事人有利害關係
        ，其自可提起確認預約成立之訴，以確認兩造間之法律關係，無由被告提起
        確認決議成立或不成立之訴之必要。又被告既非「因條件成就而受不利益之
        當事人，又無「以不正當行為，阻其條件之成就」，則無該法條之適用甚明
        。且被告為一團體組織，是否有通過系爭協議之決議於信徒代表間存有不同
        意見，故才有原告主張之所謂「被告已承認通過系爭協議之事實」發生。而
        預約關係之條件已否成就，取決於被告信徒代表大會有否通過系爭協議之決
        議存在，又決議究否成立要不因被告曾對異議之信徒代表提起確認之訴而異
        其結果甚明。
  （六）依監督寺廟條例第八條規定：「寺廟之不動產及法物，非經所屬教會之決議
        並呈請該管官署許可，不得處分或變更。」故關於被告所有土地之處分或變
        更，嘉義縣政府有許可審查權，如嘉義縣政府不同意核備被告信徒代表大會
        之決議，則決議仍不生效力。次按前揭規定所謂「處分」，例如移轉所有權
        或設定地上權、抵押權等是，至於「變更」，係指變更物之本質或其用途而
        言，例如建地變更為農田、墓地變更為種菜建屋使用等是。
    １、系爭協議書，協議內容涉及被告所有不動產設定地上權之處分行為。又因農
        地使用方式變更、租地建屋（租期長達三十二年）等行為，依社會交易觀念
        ，可認為因此致租賃物變更其性質，非僅單純管理行為，應屬變更行為才是
        ；又所謂「不足以使租賃契約之債權性質轉變為物權性質」，係指基地「租
        賃契約」，縱因有土地法第一○二條地上權登記請求權之規定，仍未脫租賃
        契約之性質而已，並非指租賃契約外之地上權設定登記行為即失其物權行為
        之性質。故本件系爭協議書內容非僅租賃契約之債權行為，亦涉及地上權設
        定之處分行為，有監督寺廟條例第八條之適用甚明。
    ２、系爭協議書約定：「農地使用方式，於雙方正式簽約時共同制訂」，依此約
        定即知，被告並未就農地使用方式與原告有具體約定，僅達成默契就農地開
        發以增加土地利用價值，此包括變更地目使用均有可能，即屬不動產變更之
        範圍，而有監督寺廟條例第八條之適用。至於被告所謂規劃將該農地作為生
        物科技之實驗農區云云，僅係被告單方面構思之農地開發方案之一而已。
    ３、綜上，若被告信徒代表大會真有通過上開協議之決議，惟因涉及對於不動產
        之處分或變更，則有監督寺廟條例第八條規定之適用，且又依決議紀錄記載
        ：「本案送主管官署核備後成效」；查系爭決議縱經成立，然未經主管官署
        嘉義縣政府核備，決議所附條件即未成就，該決議即不生效力。
  三、證據：提出聲明書影本一份、內政部訴願決定書影本一份、信徒大表會議記錄
      影本一份、嘉義縣民雄鄉公所函文影本一份、寺廟登記證影本一份等為證。
丙、本院依職權函嘉義縣政府查詢五穀王廟於九十年四月十九日信徒代表大會之臨時
    會議會紀錄之相關資料並依聲請傳訊證人蔡豐文、黃茂盛、周建成、賴滄炫。
  理   由
一、程序方面：
（一）按「訴狀送達後，原告不得將原訴變更或追加他訴。但有下列各款情形之一者
      ，不在此限：二、請求之基礎事實同一者。七、不甚礙被告之防禦及訴訟之終
      結者」民事訴訟法第二百五十五條第一項第二、七款定有明文。查本件原告原
      主張：「確認原被告間於九十年一月五日訂立之合作開發土地預約關係存在」
      ，嗣於九十二年七月十六日言詞辯論時變更為：「請求確認原告與被告間關於
      丙○○○○○○○○○土地，第二五四、二五六、二六四、二六五、二六七、
      二五八、二六０、二四四、二四六、二四０、二四一、三二五、三二六、三二
      二、三二四、三一二、三一四、三一六、三一八、三０九、三一０、三三四、
      二七五、一五四、一五六地號等二十五筆土地以及九公頃農地之合作開發土地
      預約成立」，原告上揭之變更，其請求之基礎事實同一，且亦不甚礙被告之防
      禦及訴訟之終結，未為訴訟標的之變更，是其主張之變更，依法自應准許。
（二）按民事訴訟法第二百四十七條所謂即受確認判決之法律上利益，係指因法律關
      係存否不明確，致原告在私法上之地位有受侵害之危險，而此項危險得以對於
      被告之確認判決除去者，故確認法律關係成立或不成立之訴，苟具備前開要件
      ，即得謂有即受確認判決之法律上利益，縱其所求確認者為他人間之法律關係
      ，亦非不得提起。本件原告倘確認兩造間之就被告所有上揭土地合作開發預約
      關係成立與否乙事為勝訴，將影響原告請求被告簽立本約之實行，如不訴請確
      認，原告在私法上之法律地位所受侵害之危險，無法除去，故原告就兩造間關
      於上揭土地合作開發預約關係存在與否提起確認之訴，以排除此項危險，與首
      揭法條規定並無不合，應予准許。
二、本件原告主張：原告與被告於九十年一月五日簽訂系爭協議書，約定以ＢＯＴ方
    式開發被告所有系爭二十五筆土地，期滿後將土地暨開發建物移轉被告所有土地
    ，並先行給付定金一百萬元整，約定該協議如經被告信徒代表會議決議通過後應
    作為正式簽約條款之基礎，如未通過則被告無條件退還定金，協議中原定被告於
    同年一月前召開會議，後因被告作業問題拖至四月方始正式召開信徒代表會議，
    亦即以附條件（即信徒代表會議同意與否）之方式簽訂合作開發之預約，故被告
    始以好五委洲字第八０三二號函通知原告，並於九十年四月十九日召開九十年度
    第二次臨時信徒代表大會，以記名方式投票表決是否同意。於進行投票時，因代
    表戴文提出程序問題，主張原契約中三十二年之租賃期限過長，且未經代表事
    先討論。故經雙方折衝後，在場代表對該等條件均無異議，同意以二十年為期限
    後進行投票，因其係對事表決，依會議規範必須記名投票方式為之。被告並於會
    議後依規定將會議記錄函請嘉義縣政府核備。惟因有信徒代表柯文章等八人，以
    會議記錄與事實不符為由聲明異議，致嘉義縣政府希被告重行召開會議或循司法
    途徑提出確認之訴，而暫緩備查。被告隨即於九十年七月三日，向鈞院以異議人
    為被告提起確認信徒代表大會決議成立之訴（九十年度訴字第六一五號），惟被
    告新任主委乙○○就任後，即否認原決議，除撤回前揭確認之訴外，更於無法定
    及約定終止契約事由下，僅以縣府函示「希轉知重行開會」為由，逕行重行開會
    表決終止與原告之合作開發協議，並於會後以存證信函通知原告並退還定金，原
    告始知其逕行開會終止事由。基此，原告向鈞院訴請確認與被告所簽訂之土地合
    作開發協議預約，已因被告信徒代表大會決議表決通過而成立；而被告於無法定
    亦無約定事由下終止契約並不生法律上效力，為此，原告主張系爭協議書之預約
    關係仍為存在等語。
三、被告則以：查原告與被告於九十年一月五日訂立之「土地開發約前協議書」為附
    條件（信徒代表大會同意與否）之預約。則預約關係存在應以條件成就為前提，
    今於九十年四月十九日召開之信徒代表大會，就協議開發案之決議因條件不成就
    致未成立生效，理由如下：１、被告信徒代表大會決議同意之會議，其召開時間
    為九十年四月十九日，但被告並未於九十年一月份召開信徒代表大會同意協議書
    ，已與條件內容之「本月」不符。２、被告信徒代表大會就協議開發案之決議並
    未通過，原告所指被告信徒代表大會決議同意之會議，其會議紀錄內容有所不實
    ，故十五位出席代表中有八位代表具聲明書聲明該次會議紀錄內容與事實不符，
    因此嘉義縣政府不予核備，並函示應重行召開會議或循司法途徑提出確認之訴。
    ３、前揭臨時會既未決議通過土地開發協議案，則系爭預約已因條件不成就而不
    生效力，故原告主張「決議成立後」在未依法撤銷或「確認無效」前，任何人均
    不得否認其效力云云，即無適用於本案之餘地。被告雖認於九十年四月十九日召
    開之信徒代表大會，就協議開發案之決議不成立，但因存有爭議，被告曾提出確
    認之訴及針對主管機關縣政府之函提起訴願，惟嗣被告認為主管機關指示「重行
    召開會議」較為可行，乃撤回確認之訴，而內政部訴願決定書亦認定嘉義縣政府
    前揭不予核備應重行召開會議之函示為正確合法。因此被告乃於九十年九月十四
    日依主管機關之函示另行召開信徒代表大會，重行表決與原告之協議開發案，表
    決結果為出席代表十九人全數不贊成該案，此次會議紀錄內容已經主管機關嘉義
    縣政府核備在案。縱使決議通過，表決之議案內容與系爭協議開發預約之內容有
    所不同，且屬重要者，兩者不具有同一性，故系爭協議書不成立；且第二次將開
    發案租期縮短為二十年再予表決，此時租期與系爭土地開發預約之約定已相差十
    二年，縱使決議通過，因非表決本件原告確認之預約，兩者不具同一性，顯然系
    爭土地開發預約並不因決議通過而成立（系爭預約之條件仍未成就），否則，若
    信徒代表大會變更預約重要內容加以表決通過，例如租金大額提高、租期大幅延
    長或縮短等，是否亦得謂系爭土地開發預約已成立？另租期二十年之議案縱決議
    通過，僅為被告內部意思之決定而已，若被告就此向原告表示，亦係新要約。又
    系爭協議書，協議內容涉及被告所有不動產設定地上權之處分行為。又因農地使
    用方式變更、租地建屋（租期長達三十二年）等行為，依社會交易觀念，可認為
    因此致租賃物變更其性質，非僅單純管理行為，應屬變更行為才是，本件系爭協
    議書內容非僅租賃契約之債權行為，亦涉及地上權設定之處分行為，有監督寺廟
    條例第八條之適用甚明，又若被告信徒代表大會真有通過上開協議之決議，惟因
    涉及對於不動產之處分或變更，則有監督寺廟條例第八條規定之適用，且又依決
    議紀錄記載：「本案送主管官署核備後成效」；查系爭決議縱經成立，然未經主
    管官署嘉義縣政府核備，決議所附條件即未成就，該決議即不生效力等語，資為
    抗辯。
四、本件原告主張其與被告簽訂系爭協議書，約定以ＢＯＴ方式開發被告所有系爭二
    十五筆土地，期滿後將土地暨開發建物移轉被告所有，並先行給付定金一百萬元
    整，約定該協議如經被告信徒代表會議決議通過後應作為正式簽約條款之基礎，
    如未通過則被告無條件退還定金，協議中原定被告於同年一月前召開會議，亦即
    以附條件（即信徒代表會議同意與否）之方式簽訂合作開發之預約，後因被告作
    業問題拖至九十年四月十九日召開九十年度第二次臨時信徒代表大會。於進行投
    票時，因代表戴文提出程序問題，主張原契約中三十二年之租賃期限過長，經
    雙方折衝後，在場代表對該等條件均無異議，同意以二十年為期限後進行投票，
    始以記名投票方式為之，並於會議後將會議記錄函請嘉義縣政府核備。惟因有信
    徒代表柯文章等八人，以會議記錄與事實不符為由聲明異議，致嘉義縣政府希被
    告重行召開會議或循司法途徑提出確認之訴，而暫緩備查，惟被告新任主委乙○
    ○就任後，即否認原決議，除撤回前揭確認之訴外，更於無法定及約定終止契約
    事由下，僅以縣府函示「希轉知重行開會」為由，逕行重行開會表決終止與原告
    之合作開發協議，並於會後以存證信函通知原告並退還定金，原告始知其逕行開
    會終止事由等語，惟被告則以前詞置辯，是本件應審究者在於兩造所簽立之系爭
    協議書究否已成立？
（一）查，被告丙○○○○○○○○○係於七十二年四月三十日向嘉義縣政府以嘉義
      縣寺登字第一一八號設立登記在案，此有被告所提之台灣省嘉義縣寺廟變動登
      記影本一份在卷可按，是被告為財團法人應可認定；並依被告所提之被告組織
      章程得知，被告設有信徒代表、管理委員會及監事會，分為意思機關、執行機
      關及監察機關，再據上揭組織章程所載，信徒代表之任務有：(1)選舉或罷免管
      理委員、監事；(2)訂立或修改本廟組織章程；(3)議決有關五穀王廟事務；(4)議
      決五穀王廟財產經營及處分等（組織章程第六條），又信徒代表之議決案，應
      經信徒代表半數以上出席並半數以上贊成行之，但修改組織章程及處理財產等
      重大議案，應經信徒代表三分之二以上出席，三分之二以上贊成行之，如同數
      時取決於主席（組織章程第八條）。而本件兩造所簽立之協議書係關於兩造約
      定以ＢＯＴ方式開發被告所有系爭二十五筆土地，期滿後將土地暨開發建物移
      轉被告所有乙事，即系爭協議書係有關被告財產之經營及處分，依被告之組織
      章程規定，即系爭協議書之約定應經被告之信徒代表以三分之二人數出席並經
      其三分之二以上之同意始生效力，應屬無疑。
（二）系爭協議書係於九十年一月五日簽立，其內容第條第二項記載：「本協議書
      第一、二項條款內容，如無法在本月甲方（即被告）代表會議同意時，甲方應
      無條件退還前項定金（即一百萬元）。如經代表會通過時，則視為日後雙方正
      式簽立合約第一期租金」，此為兩造所不爭執之事實，復有原告所提之土地開
      發約前協議書影本一份在卷可憑，是應認為真正。而原告主張雖系爭協議書約
      定該協議需經被告信徒代表會議決議於當月（即九十年一月份）通過後，作為
      正式簽約條款之基礎，如未通過則被告無條件退還定金，亦即以附條件（即信
      徒代表會議同意與否）之方式簽訂合作開發之預約，惟嗣後因被告作業問題拖
      至四月方始正式召開信徒代表會議，並於九十年四月四日以好五委洲字第八０
      三二號通知原告：請其於九十年四月十九日召開九十年度第二次臨時信徒代表
      大會請出席參加等情，並提出被告上揭管理委員會之函文影本一份附卷，而被
      告對此亦不否認，是原告此部分之主張，應堪採信，則被告仍堅持以此點抗辯
      系爭協議書不成立，顯屬無理由。
（三）按債之內容變更，有僅發生不失同一性之債之變更者，亦得為債之更改，即使
      舊債關係消滅而成立新債關係。以契約為債之變更時，究為不失同一性之內容
      變更，抑為更改，應依當事人之意思及變更之經濟的意義定之，倘於債之內容
      之給付發生重要部分之變更，依一般交易觀念已失債之同一性者，為債之要素
      有變更，即應認為債之更改，為最高法院八十六年度台上字第二七五三號判決
      意旨可資參照。原告主張系爭協議書原約定之地上權期限為三十二年，嗣於九
      十年四月十九日召開信徒代表當日進行投票時，因信徒代表戴文提出程序問
      題，主張原協議書約定地上權三十二年之租賃期限過長，且未經代表事先討論
      ，經雙方折衝後，在場代表對該等條件均無異議，同意以二十年為期限後進行
      投票，此雖屬債之內容變更，但非屬債之更改，況且雙方同意以二十年之期限
      為條件再為表決，僅對原預約所定年限（三十二年）與租金加以減少，並非增
      加超過原預約所定範圍，在契約當事人與契約標的物均相同之情形下，尚在同
      一契約之範圍內，根本無前後二契約不具同一性之問題，且按會議規範第五十
      條規定，原提案本即由代表提出修正案或替代案加以代替，只要與原提案主旨
      相關者即可，因此在被告該次代表大會中，由代表戴文提出程序問題，經全
      體代表與原告出席人員同意以替代案進行表決，其程序即無瑕疵，在修正案與
      原提案主旨相關之情形下（均為與被告之廟方土地開發案），仍屬具有同一性
      ，是被告抗辯顯無理由云云；經查：
    １、系爭協議書第壹條第二、三款原約定：「期限：自雙方簽訂正式合約，並完
        成地上權登記日起三十二年。租金：（一）前五年：五百萬元整／年；（二
        ）第六年至租約期滿：六百萬元整／年，並得逐年依物價指數調整；（三）
        以每年為一期，分期於年初一次給付給付甲方（即被告）」，嗣於九十年四
        月十九日當日表決進行中，因信徒代表戴文提出程序問題，致將原約定三
        十二年之租賃期限條款變更為二十年，及租金變更為第一年至第五年每年租
        金五百萬元正，第六年租金六百萬元，但依據行政院頒佈之物價指數為標準
        調整租金，合約日付全年租金，地上物稅金全部由承租人（即原告）繳納等
        事實，為兩造所不爭執，復有原告所提當日之會議紀錄可稽。而觀以上揭前
        後條件之變更，為地上權期限及租金之變更，就系爭協議之內容而言，地上
        權期限及租金之多寡，乃屬債之給付之重要要素，若其變更則涉及兩造權利
        義務給付內容之變更，是依一般交易觀念已失債之同一性者，即債之要素有
        變更，則揆諸前揭判決意旨，認本件約定條件之更改應屬債之更改，亦即當
        日表決之議案內容與系爭協議開發預約之內容有所不同，且該條件之變更應
        屬重要者，兩者不具有同一性，應屬無疑。
    ２、又原告亦自承信徒代表當日依原協議書之約定三十二年之條件，嗣因信徒代
        表戴文提出程序問題，始變更條件再進行表決等事實，復與證人蔡豐文到
        庭證稱：「（問：你是會議那天的代表？）是的，那天開會從頭到尾我都在
        場」、「（問：提示九十年四月十九日會議記錄，是否你簽名蓋章？）名字
        不是我簽的，章是我蓋的」、「（問：那天表決有無通過？）開會紀錄和當
        天的表決結果是一樣的，但是因為有派系糾紛，所以當天表決二次，第一次
        沒有通過，我沒有印象主席有沒有當場宣示不通過，開會中間有暫停很長的
        時間協調，協調之後再進來投票，黃茂盛、周建成有來投票，但是他們二人
        是否離開再進來投票我沒有印象，二次表決的條件兩造所訂的條件完全不一
        樣（因為戴文提出程序問題，將雙方契約由第一次三十二年改為第二次投
        票為二十年，金額也有變動，雙方在場代表對於第二次投票的雙方所定條件
        無異議），所以才有二次表決」等情相符（見本院九十一年九月二十六日準
        備程序筆錄），而於原告對於證人上揭之證詞亦無意見，據此足證，原協議
        書中約定之三十二年條件確實因信徒代表決議未通過，致條件未成就，致有
        第二次再為表決等情，應堪認定。
    ３、雖原告認為上揭條件之變更，既經兩造經雙方折衝後，在場代表對該等條件
        均無異議，始同意以二十年為期限後進行投票，且該變更之條件亦經主席詢
        問原告出席代表唐副總經理之同意，雙方對此條件之變更，應已意思表示合
        致生效，非被告抗辯僅係其內部意思之決定而已，尚未對外生效。經查，九
        十年四月十九日之表決，係被告信徒代表就協議之約定為表決，為被告意思
        機關之議案表決，而原告唐副總經理係以參加之立場與會列席，縱認原告出
        席代表唐副總經理當場有默認或承諾系爭條件之變更，惟原告公司究否有授
        權出席代表有權代為意思表示或授受意思表示乙情，原告就此未提出證據以
        實其說或供本院調查，是原告之出席代表有代原告授受意思表示致條件變更
        之合致，恐有疑義。果若原告出席代表有全權代表之權限，惟因被告信徒代
        表為被告之意思機關，即為被告之內部單位，尚不得已以內部單位之名義當
        場即對原告代表為意思之表示，是縱該條件變更經原告代表承認，亦無法為
        意思表示之合致生效。況且，被告上揭條件之變更已不具有同一性，已如前
        述，是若被告就此再向原告表示，亦屬新要約，尚需經原告公司之承諾，並
        與被告重新訂立協議，再經信徒代表之決議，始符合被告章程之規定。
    ４、又縱原告認決議已通過，然因表決之議案內容與系爭協議開發約定之內容已
        有所不同（三十二年變更為二十年），亦即第二次將開發案租期縮短為二十
        年再予表決，此時租期與系爭土地開發預約之原約定已相差十二年，縱使決
        議通過，因非表決原系爭協議書之預約條件，兩者已不具同一性，顯然系爭
        土地開發預約並不因決議通過而成立（即系爭預約之條件仍未成就），故系
        爭協議書已不成立，至為灼然，是原告上揭主張，委無足採。
（四）又縱認原告主張系爭協議表決當日，經主席黃宏洲指示：只要主席尚未裁示議
      決結果，宣布會議正式結束，所有簽到之信徒代表尚有執行投票之權利，如該
      二位信徒代表周建成、黃茂盛因故暫行離席之信徒代表，於會議宣佈結束前返
      席投票，其票仍具合法效力，並依會議規範第十一條之規定，立即催促暫時離
      席之二名代表返席投票，而該二名代表亦於主席所宣布之時間內返席投票，經
      主席宣布開票結果為：十一人贊成土地開發，四人放棄表決，三分之二以上贊
      成通過等情為真實，惟因系爭協議書之原約定條件，既經被告信徒代表已決議
      未通過，致不成立，已如上述，是即便該二位信徒代表再回去投同意票，達三
      分之二之法定數，亦不影響系爭協議之原約定條件已不成立之結果，是原告之
      此點主張，亦不可採。
（五）末按監督寺廟條例第八條規定：「寺廟之不動產及法物，非經所屬教會之決議
      並呈請該管官署許可，不得處分或變更」，所謂「處分」係指移轉所有權或設
      定地上權、抵押權等；「變更」係指變更物之本質或其用途而言，例如建地變
      更為農田、墓地變更為種菜建屋使用等。被告既經嘉義縣政府登記有案之寺廟
      ，則依上揭法條規定，所有關於被告土地之處分或變更等事項之決議，均應經
      嘉義縣政府許可始生效力，亦即嘉義縣政府對於該等決議有許可審查權，故系
      爭決議若涉及被告土地之處分或變更，則嘉義縣政府是否同意核備被告信徒代
      表大會之決議，涉及該決議是否發生效力與否之問題。查系爭協議書第壹條基
      地租條款約定：「一、標的：丙○○○○○○○○○土地，第二五四、二五六
      、二六四、二六五、二六七、二五八、二六０、二四四、二四六、二四０、二
      四一、三二五、三二六、三二二、三二四、三一二、三一四、三一六、三一八
      、三０九、三一０、三三四、二七五、一五四、一五六地號等二十五筆一萬八
      千三百五十一坪建地，以及九公頃農地之，詳如附圖所示（註：農地使用方式
      ，於雙方正式簽約時共同制訂）。二、期限：自雙方簽訂正式合約，並完成地
      上權登記日起三十二年」及第貳條約定租約期滿之權利義務：「本基地租約屆
      滿時，乙方（即原告）負有返還基地並移轉基地地上建物之使用權與所有權之
      義務，亦享有後續優先之承租權利」等情，觀以上揭之約定，雖被告並未就農
      地使用方式與原告有具體約定，僅達成默契就農地開發以增加土地利用價值，
      惟此項約定尚可能包括變更地目使用等事項，即屬不動產變更之範圍；況且，
      因農地使用方式變更、租地建屋等行為，依社會一般交易觀念，應可認為因此
      致租賃物變更其性質，非僅單純管理行為，應屬變更行為。而本件協議內容係
      約定以ＢＯＴ方式開發被告所有系爭二十五筆土地，設定地上權（租約期限長
      達三十二年）登記，租地建築地上物，並於期滿後將土地暨開發建物移轉被告
      所有，亦即已涉及被告所有不動產設定地上權之處分行為，故本件系爭協議書
      內容非僅租賃契約之債權行為，亦涉及地上權設定之處分行為，應有監督寺廟
      條例第八條之適用甚明，是本件被告信徒代表之決議通過後，仍須經嘉義縣政
      府之許可核備，始發生效力。而本件系爭協議既未經被告信徒代表決議通過，
      該決議已不成立，已如前述，是當無須再向嘉義縣政府許可核備之必要；又退
      萬步言，果被告信徒代表大會有通過上開協議之決議，惟因涉系爭協議約定涉
      及被告不動產之處分或變更，則應有上揭條文之適用，應屬無疑；而被告復因
      信徒代表系爭會議紀錄決議事件曾提出訴願，經內政部訴願委員會以台（九十
      ）內訴字第九００六０四七號亦認本案因涉及寺廟土地之處分及變更，依監督
      寺廟條例第八條規定原處分機關以許可審查權，認原處分機關之原處分並無不
      合等語，致訴願駁回在案，此有原告提出訴願決定書影本一份在卷可憑。況且
      ，依決議紀錄亦記載：「本案送主管官署核備後成效」等語，是系爭決議縱經
      成立，而系爭決議亦經嘉義縣政府於九十年五月二十二日以九十府民禮字第五
      五０七五號函覆被告：「因信徒代表柯文章等人聲明本案紀錄內容與事實不符
      之爭議存在，請轉知重行召開會議並請貴所派員列席或循司法途徑提出確認之
      訴」等情，致未予許可核備，有該函文影本在卷可稽，故未經主管官署嘉義縣
      政府許可核備，決議所附條件即未成就，該決議即不生效力。
五、綜上所述，原告請求確認其與被告間關於被告所有土地，即第二五四、二五六、
    二六四、二六五、二六七、二五八、二六０、二四四、二四六、二四０、二四一
    、三二五、三二六、三二二、三二四、三一二、三一四、三一六、三一八、三０
    九、三一０、三三四、二七五、一五四、一五六地號等二十五筆土地以及九公頃
    農地之合作開發土地預約成立乙事，為無理由，應予駁回。
六、本判決事證已臻明確，兩造其餘攻擊防禦及舉證，核與本判決結果無影響，爰不
    另一一論述，附此敘明。
七、據上論結，原告之訴為無理由，依民事訴訟法第第七十八條，判決如主文。
中      華      民      國    九十二    年      七      月    三十    日
~B臺灣嘉義地方法院民事第一庭
~B    審判長法官  曾文欣
~B        法  官  洪嘉蘭
~B        法  官  吳昀儒
右為正本係照原本作成
如對本判決上訴須於判決送達後二十日內向本院提出上訴狀（應附繕本）
中      華      民      國    九十二    年      七      月    三十    日
~B        書記官  楊國色


司法院資訊處製作；財團法人民間司法改革基金會備份。
